【裁判字號】    89,訴,129
【裁判日期】    900315
【裁判案由】    發明專利申請
【裁判全文】
臺北高等行政法院判決                              八十九年度訴字第一二九號
                              .
    原      告  日商．腦工場
                股份有限公司          十三號
    代  表  人  甲○○○董事.
    原      告  丙○○○
    共      同
    訴訟代理人  乙○○（工業技師）
    複  代理人  陳昭誠（會計師）
                鍾亦琳（專利工程師）
    被      告  經濟部智慧財產局
    代  表  人  陳明邦
    訴訟代理人  丁○○
右當事人間因發明專利申請事件，原告不服經濟部中華民國八十九年六月十五日經（
八九）訴字第八九○八七四三四號訴願決定，提起行政訴訟。本院判決如左：
    主  文
原告之訴駁回。
訴訟費用由原告負擔。
    事  實
緣原告前於民國（以下同）八十六年七月三十一日以「內燃機之促進燃燒輔助裝置」
向前經濟部中央標準局（八十八年一月二十六日改制為經濟部智慧財產局）申請發明
專利，經該局編為第00000000號予以審查（以下簡稱系爭案），不予專利。
原告不服，申請再審查，案經被告於八十八年十二月十四日以（八八）智專三(三)○五
○四一字第八八八七○○○○三九號專利再審查審定書為仍應不予專利之處分。原告
不服，提起訴願，亦遭駁回，遂向本院提起本件行政訴訟。茲摘敘兩造之訴辯意旨如
左：
甲、原告方面：
一、聲明：求為判決
１、訴願決定及原處分均撤銷。
２、請判決系爭案應准予專利。
二、陳述：
１、訴願決定機關駁回原告之訴願，係因原告所為之說明及所提之試驗數據未有正式
    學理分析依據所致，此種認事用法難稱允當，茲容剖析如下：
(1)、按專利說明書之記載內容，除專利法第二十二條第三項有「說明書除應載明申請
    專利範圍外，並應載明有關之先前技術、發明之目的、技術內容、特點及功效，
    使熟習該項技術者能瞭解其內容並可據以實施。」之規定外，並無其他有關以「
    其科學原理及功效必須有學理依據及證明」為專利絕對要件之規定。經查系爭案
    說明書內容實已載明至「熟習該項技術者能瞭解內容並可據以實施」之程度，被
    告及訴願決定機關對此並無任何異議或指摘，因此，系爭案說明書之記載並無何
    違反規定之處，合先陳明。
(2)、關於系爭案之學理說明，原告在說明書第四、五頁已載明係利用遠紅外線及磁鐵
    之磁場之作用使燃料之分子構造整齊排列，提高內燃機之燃料燃燒效率，故系爭
    案之作用及功效並非完全無學理依據，雖然，說明書中未對「為何遠紅外線或磁
    場可促成燃料分子整齊排列而對提升燃料燃燒效率有正面效益」，但原告卻已在
    再審查、申復及訴願階段提出遠紅外線用在加熱、保鮮、細胞活化、乾燥等方面
    之應用效果，並由此佐證遠紅外線之促進燃燒效率方面效益。但訴願決定卻仍以
    原告所稱「目前尚未發現遠紅外線對燃料之燃燒效率提升方面之報告」訴願理由
    作為駁回之依據，殊無理由，蓋若已有遠紅外線對燃料燃燒效率提升方面的報告
    ，則系爭案之新穎性已完全喪失，如何還能申請專利？換言之，就是因為目前尚
    無此類報告之存在，系爭案才具備專利性。再者，如前所述，遠紅外線在其他領
    域之應用和使用在系爭案輔助燃料燃燒之基本原理實無二致，都是利用遠紅外線
    所攜帶之能量使對象物之分子更活性化，故有無功效之呈現應屬淺顯易測之事，
    無需提出精密學理分析即可經由試驗予以證實。如果每一件專利之功效均需精深
    之學理依據才能准予專利，則其法理、依據何在？更何況原告在說明書之表四、
    表五、表六及訴願理由附件四、五、六之車輛試驗數據中已充分顯示燃燒效率之
    提升，難道凡此種種之證據尚不足以「由科學知識及經驗上」判斷系爭案功效，
    一定要有「為何遠紅外線對燃燒效率有提升效益」之學理分析才能視為有效？對
    專利申請而言，原處分及訴願決定之此種認事用法是極端不合理的。
(3)、其次，關於原告所提說明書內之表四、表五、表六所載數據係由發明人針對日產
    司馬、豐田皇冠及朋馳三○○Ｅ三種車輛所為之實際燃料消費率行走測試，訴願
    理由附件四為橫濱市營公車之燃料消費率試驗報告，附件五為日產量冠二○○○
    ＣＣ車裝設行走二五五天之燃料消費率統計數據，此外，原告亦將系爭案產品送
    至香港九龍巴士公司測試，同樣獲得顯著的效益提升，被告與訴願決定機關以該
    等測試未經設定相關參數，無法完整說明試驗效果與紅外線作用之關連，此種認
    事用法有如學術分析，而不是專利申請。試想，若不是真有效益，原告何需長期
    到各處測試，甚至勞動橫濱公車及九龍巴士參與測試？再者，燃料消費率之測試
    ，以正規方法設定各項參數，對求得精確結果，固然有其價值，然而若只著眼於
    有無效益之認定，則只要令同一車輛在同一道路上行駁，比較使用前與使用後之
    燃料消費率即可得知有無提升，然後彙集多台車輛之試驗數據加以統計，則有無
    實質效益應無所遁形，這是普通知識即可瞭解。原處分及訴願決定執持測試必須
    依學理設定各項參數作精密量測，才有可信度，對專利申請案實不無要求過當之
    嫌。
２、茲容原告就本件起訴要旨及被告之答辯陳述如下：
(1)、按專利說明書依法應載明「有關之先前技術，發明之目的，技術內容，特點及功
    效，便熟習該項技術者能瞭解其內容並可據以實施」即可。被告以系爭案欠缺學
    理依據及證明」，已超出申請專利必要之要件。
(2)、本件申請人 (亦即原告 )附具多項試驗數據，證明本發明之功效，也已提出遠紅
    外線陶磁之作用原理 (外文 )，表示本件之學理為已知以及本發明效果顯著，應
    無須再補充其他之證明文件。
(3)、查汽車之省油與否應以實際行駛所獲得之結果為評估之依據。本件實際行駛試驗
    時，不用本發明之裝置之行駛里程共計四千餘公里，裝設本裝置之行駛里程共計
    七千餘公里，縱令路況可能有稍許變化，但以此長里程之試驗已足以作一結論，
    一年平均省油達百分之十八點六，此成果不容否認。原告以一年時間針對專利申
    請裝置行駛數千公里，作出對照實驗並明確提出結果，同時經由該對照實驗證明
    申請專利裝置對於燃燒效率之明顯提昇，再則被告於準備程序中不加爭執實驗結
    果，僅質疑該實驗結果為本發明所主張之裝置所使然，故原告之實驗數據之可實
    行性應不容否認，被告所稱之「欠缺實據」「無法證明可達成其目的、功效」，
    顯與事實不符。
(4)、再查任何學理必須以實驗來證實。尤其是如內燃機等之使用於交通用車輛，有關
    創作是否有產業上之利用價值端視實際使用之成效結果而定。要在實驗室進行此
    類實驗須要相當龐大之設備模擬實際之路況而且須要很長之時間，從現實觀點論
    之，幾乎不可能，因此，全世界汽車產業在評估汽車性能時，都以實際路試（RO
    -AD TEST）為評估之依據。原告有考慮到變數，除以公車為實驗外，並以轎車作
    實驗，同時採用相同車種，進行相同距離之實驗，此有實驗數據為證。再則昔知
    技術於化油器安裝磁鐵係基於磁鐵對於含鉛汽油之鉛分子排列造成影響，此有被
    告引證之專利公報為證，而原告所進行實驗之地區日本，該國家並未使用含鉛汽
    油，因此磁鐵部之影響，應可加以排除。為此，以原告之實驗方式觀之，被告於
    答辯理由中所指陳之「數據難認定遠紅外線功效」應非事實。
(5)、按所謂可供產業上利用，如依被告專利審查基準反面解釋，應為已完成、且可供
    營業上利用，並於實際上顯然可以實施之發明。再則除引證學理外，以精密之實
    驗應亦可作為產業上利用性證明之方法之一。由於被告於前次準備程序對於原告
    所提出之於日本實際實施該裝置相關實驗數據結果均不否認，且原告於專利說明
    書並已明確說明專利申請製造之方式，因此可見申請人之申請裝置應已完成、並
    顯然可以實施，同時可供營業上利用，具有產業上利用性。現行法律（專利法第
    二十二條第三項、第四項）或相關審查基準對於「產業上利用性」並未要求專利
    申請人提出學理依據，被告忽視專利之要件為「產業上之利用價值」，而要求學
    理上之證明，已超出專利審查之範圍。發明之可行與否，由實際試驗證明即可，
    換言之，能證實「其然」即不必證實「其所以然」，為實驗科學之基本道理。
３、系爭案於美國業已獲准發證為美國專利第0000000號，有其專利公報影本
    可供參考。
４、綜上所陳，系爭案具備顯著而可信之效率增益，被告以欠缺學理依據及數據，難
    認定為遠紅外線功效，而拒絕申請人之申請，應無理由，訴願決定復予維持，難
    昭甘服，請判決撤銷原處分及訴願決定，並准予系爭案專利。
乙、被告方面：
一、聲明：求為判決如主文所示。
二、陳述：
１、起訴理由謂系爭案主要技術特徵為利用遠紅外線放射作用，使包括碳及氫之分子
    構造變化成整齊排列之狀態而成為完全燃燒云云。惟查系爭案說明書完全未記載
    其實際促成分子結構達成整齊排列與改善燃燒之證明，是以系爭案欠缺實據，難
    以支持其所稱之功效。
２、起訴理由復稱可由「遠紅外線用在加熱、保鮮、細胞活化、乾燥等方面之應用效
    果，佐證遠紅外線之促進燃燒效率方面效益。」，並稱此種種之證據已足以「由
    科學知識及經驗上」判斷系爭案功效云云。惟查如此延伸推論，純屬臆測，尚難
    據以支持系爭案所稱遠紅外線放射可促進燃燒之功效。
３、起訴理由另謂「系爭案說明書之表四、五、六及訴願理由附件四、五、六之車輛
    試驗數據中已充分顯示燃燒效率之提升」云云，惟查系爭案說明書之表四、五、
    六以及訴願理由書所提出之附件四、五所記載之資料欠缺明確，其雖標示若干燃
    料耗用量下降之數據，惟其測試實驗採公路油耗測試，無法控制之環境、車輛及
    駕駛者條件變更太多，難以據其認定該耗油量之變動確僅為遠紅外線放射所致。
    何況系爭案訴願理由書附件四之橫濱市營公共汽車燃料消耗率試驗報告中記載1-
    3466號與2-3491號車之耗油比提升率有明顯差異（2-3491號車僅達2.2%），亦如
    其所述，此差異與安裝個數、車輛整修等因素可能有關，而仍有待進一步檢討原
    因云云。由此可證明系爭案公路測試之變因確實甚多而無法釐清，況且系爭案亦
    配設習知技術中已揭露之磁鐵部，亦可能是耗油量下降之原因，故其數據實難認
    定為遠紅外線功效。
４、綜上所述，原處分並無違誤，請駁回原告之訴。
    理  由
一、按「稱發明者，謂利用自然法則之技術思想之高度創作。」、「凡可供產業上利
    用之發明，無下列情事之一者，得依本法申請取得發明專利：一  申請前已見於
    刊物或已公開使用者。但因研究、實驗而發表或使用，於發表或使用之日起六個
    月內申請專利者，不在此限。二  有相同之發明或新型申請在先並經核准專利者
    。三  申請前已陳列於展覽會者。但陳列於政府主辦或認可之展覽會，於展覽之
    日起六個月內申請專利者，不在此限。發明係運用申請前既有之技術或知識，而
    為熟習該項技術者所能輕易完成時，雖無前項所列情事，仍不得依本法申請取得
    發明專利。」，專利法第十九條、第二十條分別定有明文。
二、查本件第00000000號「內燃機之促進燃燒輔助裝置」發明專利申請案，
    係將放射較多遠紅外線之「軟質多孔性古代海洋腐植質之珊瑚屍體」、放射遠紅
    外線之「陶瓷粉體」及「磁鐵」配置於一容器中，該容器安裝於汽車或機車之引
    擎及其他各種內燃機之燃料供應系統，作為促進燃燒輔助器。其主要技術特徵為
    利用軟質多孔性古代海洋腐植質、陶瓷粉體的遠紅外線放射作用與磁鐵之磁場作
    用，使燃料之包括碳及氫之分子構造變化成整齊排列之狀態，提高燃燒效率，而
    提昇燃料消費率，減少排氣，而防止大氣污染。被告以系爭案所稱「遠紅外線放
    射作用，使包括碳及氫之分子構造變化成整齊排列之狀態而成為完全燃燒之狀態
    ，可提高燃料之燃燒效率」之功效，欠缺實據，無法證明可達成其目的、功效；
    又系爭案之表四、表五、表六所記載之資料，不足以採信且亦無法據以認定遠紅
    外線照射具有促進燃燒之功效。故認系爭案不具產業上利用性，而為應不予專利
    之處分。
三、原告不服，訴稱：系爭案主要技術特徵為利用遠紅外線放射作用，使包括碳及氫
    之分子構造變化成整齊排列之狀態而成為完全燃燒之狀態。此可由遠紅外線用在
    加熱、保鮮、細胞活化、乾燥等方面之應用效果，佐證遠紅外線之促進燃燒效率
    方面效益，且此已足以「由科學知識及經驗上」判斷系爭案功效。另由系爭案說
    明書之表四、五、六及訴願理由附件四、五、六之車輛試驗數據中已充分顯示燃
    燒效率之提昇云云。惟查：
１、系爭案說明書內並未記載遠紅外線放射作用實際促成燃料分子結構變化成整齊排
    列與改善燃燒之證明，亦未提出學理依據以說明此特定功效產生之原因，是以系
    爭案欠缺實據支持其所稱之功效，且非屬「由科學知識及經驗上」判斷系爭案功
    效應可達成」者。
２、原告雖引述遠紅外線應用於促進加熱、保鮮、細胞活化、乾燥等特性，惟目前尚
    未發現遠紅外線對燃料之燃燒效率提昇方面之報告，原告如此延伸推論，純屬臆
    測，尚難據以支持系爭案所稱遠紅外線放射可促進燃燒之功效。
３、系爭案說明書所附之表四、五、六以及訴願理由書所提出之附件四、五所記載之
    車輛試驗數據，其試驗條件、試驗車輛狀況與試驗路況均未明確標示，雖標示若
    干燃料耗用量下降之數據，惟其測試實驗採公路油耗測試，無法控制之環境、車
    輛及駕駛者條件變更太多，難以據其認定該耗油量之變動確僅為遠紅外線放射所
    致。何況系爭案訴願理由書所提出之附件四之橫濱市營公共汽車燃料消耗率試驗
    報告中記載1-3466號與2-3491號車之耗油比提升率有明顯差異（2-3491號車僅達
    2.2%），亦如其所述，此差異與安裝個數、車輛整修等因素可能有關，而仍有待
    進一步檢討原因云云。由此可證明系爭案公路測試之變因確實甚多而無法釐清，
    況且系爭案亦配設習知技術中已揭露之磁鐵部，亦可能是耗油量下降之原因，故
    其數據實難認定為遠紅外線功效。是則，欲證明系爭案促進燃燒輔助裝置之功效
    ，尚需於試驗規劃中與試驗結果能排除其他變數，以歸納出系爭案發明與產生功
    效之直接相關性。惟系爭案對於試驗之相關參數設定並不明確，提供之試驗數據
    亦無法完整說明藉由試驗參數規劃、試驗執行條件之控制，以至推導出試驗所得
    結果與系爭案所稱遠紅外線放射作用之關連。是系爭案所稱促進燃料之燃燒效率
    之正面效益，並無學理依據及證明，自不具產業利用性，不符發明專利要件。依
    首揭法條規定，自不得依專利法申請取得發明專利。
四、綜上所述，原告之主張尚不足採，被告所為本件應不予專利之處分，並無違誤，
    訴願決定予以維持，亦無不合，原告徒執前詞，訴請撤銷，並准予系爭案專利，
    均無理由，應予駁回。
據上論結，本件原告之訴為無理由，爰依行政訴訟法第九十八條第三項前段、第一百
零四條，民事訴訟法第八十五條第一項前段判決如主文。
中      華      民      國     九十     年      三      月     十五     日
                         臺 北 高 等 行 政 法 院  第 三 庭
                                           審 判 長 法  官  徐瑞晃
                                                    法  官  曹瑞卿
                                                    法  官  吳慧娟
右為正本係照原本作成。
如不服本判決，應於送達後二十日內，向本院提出上訴狀並表明上訴理由，如於本判
決宣示後送達前提起上訴者，應於判決送達後二十日內補提上訴理由書（須按他造人
數附繕本）。
中      華      民      國     九十     年      三      月     十五     日
                                                    書記官  葉冠伸


司法院資訊處製作；財團法人民間司法改革基金會備份。
